臺灣高等法院民事判決　　　　　　　　　 93年度上字第189號
上　訴　人　南玲企業有限公司
法定代理人　郭俊彥
訴訟代理人　周威良律師
　　　　　　李振林律師
被 上訴 人　尚玖有限公司
法定代理人　蔡瑩賓
訴訟代理人　車航青
　　　　　　林蓂瓚
　　　　　　張振興律師
上　一　人
複 代理 人　黃麗蓉律師
上列當事人間請求給付貨款事件，上訴人對於中華民國92年12月
22日臺灣板橋地方法院92年度訴字第1610號第一審判決提起上訴
，本院於中華民國94年11月8日言詞辯論終結，判決如下：
    主  文
上訴駁回。
第二審訴訟費用由上訴人負擔。
    事實及理由
一、按第二審程序訴之變更或追加，非經他造同意，不得為之。
    但請求之基礎事實同一者，及擴張或減縮應受判決事項之聲
    明者，不在此限，民事訴訟法第446 條第1 項及第255 條第
    1 項第2、3款分別定有明文。本件上訴人原依民法第260 條
    之規定起訴請求被上訴人給付其新台幣（下同）1,628,800
    元，及自支付命令送達翌日起至清償日止按年息5%計算之利
    息，經原法院判決駁回其訴，上訴人上訴後，於民國94年4
    月14日及8 月25日本院審理中，先後以書狀追加其聲明為：
    請求被上訴人賠償1,991,340 元，及自支付命令送達翌日起
    至清償日止按年息5%計算之利息，並另依兩造於90年12月24
    日簽訂之尚玖安全瓦斯推廣處採購契約（下稱系爭契約）第
    8 條之約定，為本件訴訟標的之法律關係（見本院卷第106
    頁之上訴人準備書續狀及第140 頁之本院準備程序筆錄所載
    ），雖被上訴人分別對之表示不同意（見本院卷第126 頁之
    被上訴人6 月16日答辯狀及第140 頁之本院8 月25日準備程
    序筆錄），惟上訴人追加上述之金額及訴訟標的，核屬為擴
    張其應受判決事項聲明，及基於兩造間簽訂系爭契約之同一
    基礎事實而追加之訴訟標的，符合民事訴訟法上述之規定，
    應予准許，合先敘明。
二、本件上訴人主張：兩造簽訂系爭契約，約定由被上訴人向上
    訴人採購瓦斯手動切換控制器（下稱系爭瓦斯控制器），全
    部採購總價為2,250,000 元。被上訴人依系爭契約第6 條第
    1 項之約定，交付由訴外人潘淑貞為發票人、票面金額670,
    000 元之支票（訂金）予上訴人。上訴人乃依約製造系爭瓦
    斯控制器，並欲依約如期交貨時，被上訴人竟藉故拖延交貨
    日期，並以系爭瓦斯控制器之設計及品質不良，有漏氣現象
    為由，片面解約並拒絕付款，顯已拒絕受領，上訴人自得不
    經催告解除兩造間之系爭契約，並以93年11月10日準備書狀
    送達被上訴人為解除契約之意思表示，茲依民法第260 條之
    規定訴請被上訴人賠償上訴人為製作系爭瓦斯控制器，委由
    他人開模具、製作各部分零件，所支出之模具、工資及備料
    費所受之損失1,691,340 元，並依系爭契約第8 條之約定請
    求違約金30萬元，二者合計1,991,340 元，及自支付命令送
    達之翌日起至清償日止按年息5%計算之利息等語。
三、被上訴人則以：上訴人於91年2 月底交付第1 批系爭瓦斯控
    制器時起，即因設計缺陷、品質不良而有漏氣現象，與系爭
    契約約定之產品不符，經被上訴人要求改善品質，均未獲上
    訴人具體回應，被上訴人遂於91年9 月23日以存證信函通知
    上訴人解除系爭契約，系爭契約為系爭瓦斯控制器之買賣，
    僅係分批履行而已，被上訴人自得解除整個契約，又依系爭
    契約第8 條之約定，系爭契約於92年12月24日已因期限屆滿
    而失效，是上訴人於93年11月10日解除系爭契約之意思表示
    ，顯不合法。另上訴人所提進貨發票，與被上訴人無關，上
    訴人所主張之損害項目與所列之明細不符，且未證明各項目
    間與系爭瓦斯控制器之關係。再本件亦無系爭契約第5 條所
    約定之事由，上訴人之請求，為無理由等語，資為抗辯。
四、本件經原法院判決駁回上訴人之訴，上訴人不服原判決，聲
    明為：(一)原判決廢棄。(二)廢棄部分，被上訴人應給付上訴人
    1,991,340 元，及自支付命令送達翌日起至清償日止按年息
    5%計算之利息。(三)上訴人願供擔保請准宣告假執行。被上訴
    人則聲明：(一)上訴駁回。(二)如受不利判決，願供擔保，請准
    宣告免為假執行。
五、本件兩造不爭執之事實：
（一）被上訴人於90年12月24日向上訴人採購系爭瓦斯控制器，
      兩造間訂有系爭契約，採購系爭瓦斯控制器5000組，每組
      450 元，全部金額為2,250,000 元。依系爭契約第8 條約
      定，自訂立之日起2 年期滿後失效（如違約應付對方違約
      金）。
（二）上訴人自91年2 月底、3 月間起即陸續出貨予被上訴人，
      因被上訴人主張系爭瓦斯控制器有漏氣現象，而陸續退還
      貨品並要求上訴人改善。91年6 月底上訴人將第1 次生產
      及第2 次生產的20組產品全部帶回去之後，上訴人就未出
      貨。
（三）91年9 月23日被上訴人寄出存證信函通知上訴人，依民法
      規定解除兩造間契約，並拒絕支付訂金之675,000 元，發
      票日91年9 月30日之支票。
      上述事實，有上訴人託運貨單（見本院卷第21至24頁）、
      系爭契約、被上訴人採購明細表、被上訴人託運貨單及91
      年9 月23日中和大華郵局第627 號存證信函（見原審卷第
      36至42頁）可憑，且為兩造所不爭執（見本院卷第139 頁
      之94年8 月25日準備程序筆錄），堪信此部分之事實為真
      正。
六、本件經本院於94年8 月25日與兩造整理並協議簡化之爭點為
    ：（見本院卷第140 頁之準備程序筆錄）
（一）程序方面：
      上訴人於本院追加依系爭契約第8 條為請求權基礎是否合
      法？
（二）實體方面：
  １、上訴人、被上訴人先後解除系爭契約，究以何人之解除為
      合法？
  ２、如認上訴人之解除契約合法，則其請求之損害賠償金額究
      以若干始為合理？
  ３、如認上訴人追加合法，則其請求如其訴之聲明所示之違約
      金是否有理？
    茲分述之如下：
（一）程序方面：
      上訴人於本院追加依系爭契約第8 條為請求權基礎是否合
      法？
      如上開一之所述，上訴人前揭之訴之追加，核屬擴張其應
      受判決事項聲明，及基於兩造間簽訂系爭契約之同一基礎
      事實而追加之訴訟標的，符合民事訴訟法第446 條第1 項
      及第255 條第1 項第2、3款規定，應予准許。
（二）實體方面：
  １、上訴人、被上訴人先後解除系爭契約，究以何人之解除為
      合法？
    (1)上訴人主張：被上訴人所買受之系爭瓦斯控制器為可分之
      物，約定於2 年內由被上訴人依其所需數量通知上訴人交
      貨，即被上訴人依系爭契約，有於2 年內分批受領5000組
      系爭瓦斯控制器之義務，惟被上訴人卻於91年9 月23日以
      中和大華郵局第627 號存證信函通知上訴人解除系爭契約
      ，顯已拒絕受領上訴人給付其系爭瓦斯控制器，上訴人自
      得不經催告解除系爭契約，茲以93年11月10日準備書狀之
      送達被上訴人為解除系爭契約之意思表示。另上訴人否認
      系爭瓦斯控制器有漏氣之瑕疵，被上訴人應就其主張系爭
      瓦斯控制器有漏氣之瑕疵負舉證責任。再縱認上訴人於原
      法院已自認系爭瓦斯控制器有漏氣之瑕疵，亦僅有20個有
      輕微之漏氣，依民法第363條第1項前段規定，被上訴人僅
      得解除有瑕疵之20個瓦斯控制器，或依同法第259 條規定
      請求減少20個之價金，被上訴人未通知上訴人系爭瓦斯控
      制器漏氣之情形，即遽以存證信函解除系爭契約，顯屬無
      據等語。被上訴人辯以：上訴人於兩造簽訂系爭契約後，
      自91年2月底交付第1批系爭瓦斯控制器時起，即因設計上
      有缺陷，品質不良而有漏氣現象，與系爭契約約定之產品
      不符，嗣經被上訴人要求改善品質，均未獲上訴人具體回
      應，上訴人始終無法提出合於兩造約定品質之物，被上訴
      人乃於91年9 月23日以存證信函通知上訴人解除系爭契約
      ，被上訴人並無受領遲延或拒絕給付之情。再系爭契約為
      系爭瓦斯控制器一物之買賣，僅係分批履行而已，上訴人
      主張系爭契約標的物為可分之物，被上訴人僅得解除系爭
      契約之部分等語，為不可採。另依系爭契約第8 條之約定
      ，系爭契約於92年12月24日因期限屆滿而失效，上訴人以
      其93年11月10日準備書狀之送達為解除系爭契約之意思表
      示，亦顯不合法等語。
    (2)按繼續的供給契約乃當事人約定，一方於一定或不定之期
      限內，向他方繼續供給一定種類、品質、定量或不定量之
      物品或物質，而由他方按一定之標準支付價金之契約。此
      種契約之特點在於，其各個供給及價金之支付，有時間上
      之劃分，但屬於一個契約，並非多數契約之集合，且出賣
      人之各個給付與買受人之支付價金，處於個別對待之狀態
      ，乃種類買賣之特殊形態，為買賣契約之一種，如契約成
      立後第一期之給付，當事人一方即發生違約之情形，他方
      自得適用買賣契約解除之相關規定，解除該繼續的供給契
      約。次按「物之出賣人對於買受人，應擔保其物依第373
      條之規定危險移轉於買受人時無滅失或減少其價值之瑕疵
      ，亦無滅失或減少其通常效用或契約預定效用之瑕疵。但
      減少之程度，無關重要者，不得視為瑕疵。」、「買賣因
      物有瑕疵，而出賣人依前五條之規定，應負擔保之責者，
      買受人得解除其契約或請求減少其價金。但依情形，解除
      契約顯失公平者，買受人僅得請求減少價金。」、「為買
      賣標的之數物中，一物有瑕疵者，買受人僅得就有瑕疵之
      物為解除。」民法第354 條第1 項、第359 條、第363 條
      第1 項前段分別定有明文。
    (3)經查：
    依系爭契約之約定，其中第1 條（採購名稱）：「瓦斯手
      動切換控制器」；第2 條（契約總價）：「本契約總價按
      採購明細所列印並經雙方同意，全部採購總價為225 萬元
      」；第3 條（履約期限）：「本採購契約，應於甲方（被
      上訴人）應給付乙方（上訴人）訂金，並通知後開始，於
      45天後分批交貨。」；第6條（付款辦法）第1項：「甲方
      應給付乙方，總價百分之三十為訂金，於45天後分批交貨
      ，得先由訂金扣除交貨之貨款，不足時甲方應給付乙方分
      批交貨之貨款。」；第7 條（保證事項）第1、2項：「一
      、甲方自分批交貨，保證2 年期滿前5 千組含以上。二、
      乙方自訂約後保證如期分批交貨，保證2 年期滿前5 千組
      含以上。」；第8 條（契約時效）：「訂之日起生效，2
      年期滿後失效（如違約應付對方違約金）。」等語，此有
      系爭契約及採購明細表在卷可憑（原審92年度促字第3791
      0 號卷第7 至9 頁），可知，系爭契約乃兩造約定：於上
      述之2 年期間內，由上訴人分批繼續供給系爭瓦斯控制器
      5 千組（含）以上與被上訴人，並由被上訴人按上訴人分
      批交付之系爭瓦斯控制器以每組450 元之價格，分別給付
      價金與上訴人，全部應給付之金額總計為2,250,000 元之
      契約，是依上述(2)前段之說明，核與繼續供給契約之特點
      ，即各個供給及價金之支付，有時間上之劃分，但屬於一
      個契約，並非多數契約之集合，且各個給付與支付價金，
      處於個別對待狀態之特點相符，本院爰認系爭契約之性質
      應屬繼續的供給契約。
    上訴人法定代理人郭俊彥於原審審理時陳稱：「我確實有
      在去年四、五月間送二次貨到被告（即被上訴人）公司，
      我每次都送二、三十個，當場並沒有測試，公司人員有告
      訴我會漏氣，我看了結果並沒有漏氣，當時被告法代也在
      場，第一批貨退回來，我們發現有瑕疵，我們有做改進，
      瑕疵就是有些輕微漏氣，但並不是每個都會漏氣，後來我
      們陸續出貨，總共出了多少顆貨我並不清楚，之後被告並
      沒有通知我們有繼續漏氣情形，後來到九十一年九月二十
      三日收到被告存證信函。」、「我沒有交貨證明，但是有
      退貨證明，我被退了一○九組，我交貨交了一二八組，不
      包含應急的，應急的我另外交了三十組，我都是親自送去
      所以都沒有證明。」、「……我們最早交貨在三月份，那
      是被告通知我們才出貨，後來被告陸續通知我們有漏氣，
      我在三月底四月初第二次通知有漏氣後，我有去台北看，
      但是沒有發現有漏氣情形，到六月底時候我又來台北看，
      當時交了第二批貨，被告通知我說瓦斯還是有漏氣，但是
      被告檢查時我在場並沒有發現有漏氣情形，第一次我來台
      北時，並沒有測試，因為被告說會漏氣，我就回到高雄改
      善，我調整墊片方向，被告也把退貨郵寄給我，後來我調
      整完再繼續出貨，但是被告還是通知我會漏氣。」、「第
      一批出貨八十五組，退貨回來二十組我們就有測試，退回
      來產品二十組確實都有輕微漏氣，我們才會調整墊片，第
      一批退貨日期是在三月底四月初我來台北看完之後，之後
      我將調整後的二十組及新製作的二十三組再出貨給被告，
      被告又通知我有問題，所以六月底我又去台北，被告說控
      制器的烤漆會掉落，我有將會掉落的控制器帶回高雄，是
      將共有二十組控制器全部帶回去，這二十組有第一次生產
      及第二次生產的產品，．．，從六月底我把二十組全部帶
      回去之後，就沒有再繼續出貨了。」等語（見原審卷第20
      頁、第50至52頁之言詞辯論筆錄），足見，系爭契約成立
      後，自上訴人給付第1 批瓦斯控制器起，系爭瓦斯控制器
      即有漏氣之情形無疑。
    如上所述，系爭瓦斯控制器既有上述之漏氣情形，自屬物
      之瑕疵，上訴人（出賣人）就系爭之瓦斯控制器，當應依
      民法第354 條規定對被上訴人（買受人），負物之瑕疵擔
      保責任。又系爭契約，乃係以同種類之瓦斯控制器為標的
      ，所成立之繼續的供給契約，上訴人於兩造契約成立後第
      1 批之給付，即發生前述瑕疵之情形，此與民法第363 條
      第1 項前段為買賣之數物中，一物有瑕疵之情形顯有不同
      ，且系爭瓦斯控制器有漏氣之現象，對於被上訴人所可能
      產生之損害不可謂不巨，則依上述(2)之說明，如不允許被
      上訴人解除系爭契約，對被上訴人顯失公平，是以，被上
      訴人自得依民法第359 條之規定解除該系爭契約。茲被上
      訴人於91年9月23日以中和大華郵局627號存證信函，通知
      上訴人為解除系爭契約之意思表示，並已送達於上訴人，
      此有存證信函可按（原審卷第41至42頁），且為上訴人所
      不爭執（原審卷第20頁之言詞辯論筆錄），故被上訴人於
      91年9 月23日解除系爭契約，自係合法。
    被上訴人於91年9 月23日解除系爭契約，既係合法，則兩
      造間之契約關係，即因契約之解除而溯及的自始歸於消滅
      ，與未曾訂定契約相同。從而，上訴人於93年11月10日以
      準備書狀之送達為解除系爭契約之意思表示，自難認係合
      法。
  ２、如認上訴人之解除契約合法，則其請求之損害賠償金額究
      以若干始為合理？
      如上所述，上訴人於93年11月10日以準備書狀之送達為解
      除系爭契約之意思表示，並不合法，是本院自無就本項爭
      點，再加以論述之必要。
  ３、如認上訴人追加合法，則其請求如其訴之聲明所示之違約
      金是否有理？
    (1)上訴人主張：被上訴人依系爭契約第8 條之約定應於2 年
      內受領5000組系爭瓦斯控制器之義務，竟拒絕受領，顯已
      違反上開約定，被上訴人應給付上訴人違約金30萬元等語
      。上訴人辯以：其已合法解除系爭契約，違約者係上訴人
      ，並非被上訴人，是被上訴人自無依上開契約第8 條之約
      定，負給付違約金之責等語。
    (2)按系爭契約第8 條約定：「訂立之日起生效，2 年期滿後
      失效（如違約應付對方違約金）。」此有系爭契約1 紙在
      卷可憑（原審92年度促字第37910 號卷第9 頁）。
    (3)經查：如上所述，被上訴人於91年9 月23日解除系爭契約
      ，係屬合法，被上訴人並未有違約情事，是上訴人依系爭
      契約第8 條之約定，請求被上訴人給付上訴人30萬違約金
      ，自無理由，應予駁回。
七、綜上所述，上訴人依民法第260 條之規定，訴請被上訴人賠
    償上訴人為製作系爭瓦斯控制器，委由他人開模具、製作各
    部分零件，所支出之模具、工資及備料費所受之損失1,691,
    340 元，並依系爭契約第8 條之約定請求違約金30萬元，二
    者合計1,991,340 元，及自支付命令送達之翌日起至清償日
    止按年息5%計算之利息，均為無理由，不應准許。原審為上
    訴人敗訴之判決，理由雖有不同，惟結論並無二致。上訴意
    旨指摘原判決不當，求予廢棄改判，為無理由，應予駁回。
八、本件事證已臻明確，兩造其餘之攻擊、防禦方法，核與判決
    結果不生影響，爰毋庸一一論述，併此敘明。
九、據上論結，本件上訴及追加之訴均為無理由，依民事訴訟法
    第449 條第2 項、第78條，判決如主文。
中　　華　　民　　國　   94　 　年　　11　　月 　22 　日
                  民事第四庭  審判長法  官　張劍男
                              　　　法  官　魏麗娟
                                　　法  官　陳邦豪
正本係照原本作成。
如不服本判決，應於收受送達後20日內向本院提出上訴書狀，其
未表明上訴理由者，應於提出上訴後20日內向本院補提理由書狀
（均須按他造當事人之人數附繕本）上訴時應提出委任律師或具
有律師資格之人之委任狀；委任有律師資格者，另應附具律師資
格證書及釋明委任人與受任人有民事訴訟法第466條之1第一項但
書或第二項（詳附註）所定關係之釋明文書影本。
中　　華　　民　　國　   94　 　年　　11　　月 　22 　日
　　　　　　　　　　　　　　　　　　書記官  張淑芬
附註：
民事訴訟法第466條之1（第一項、第二項）：
對於第二審判決上訴，上訴人應委任律師為訴訟代理人。但上訴
人或其他法定代理人具有律師資格者，不在此限。
上訴人之配偶、三親等內之血親、二親等內之姻親，或上訴人為
法人、中央或地方機關時，其所屬專任人員具有律師資格並經法
院認為適當者，亦得為第三審訴訟代理人。
